臺灣高等法院高雄分院刑事判決　　　 95年度交上訴字第102號
上　訴　人　臺灣高雄地方法院檢察署檢察官
被　　　告　甲○○
上列上訴人因被告公共危險等案件，不服臺灣高雄地方法院95年
度交訴字第159 號中華民國95年10月31日第一審判決（起訴案號
：臺灣高雄地方法院檢察署95年度偵字第14988 號），提起上訴
，本院判決如下：
    主  文
原判決撤銷。
甲○○因過失傷害人，處有期徒刑月，如易科罰金，以銀元
佰元即新台幣玖佰元折算壹日。又駕駛動力交通工具肇事，致人
於傷而逃逸，處有期徒刑陸月，如易科罰金，以銀元佰元即新
台幣玖佰元折算壹日。應執行有期徒刑捌月，如易科罰金，以銀
元佰元即新台幣玖佰元折算壹日。緩刑貳年。
    事  實
一、甲○○考領有普通小型車駕駛執照，於民國95年2 月17日上
　　午7 時50分許，騎乘車牌號碼ZBU-313 號輕型機車（下稱前
    揭機車），沿高雄縣鳳山市○○路○ 段外側車道東往西行駛
    ，途經光復路與青年路口，準備左轉青年路往南方向行駛時
    ，本應注意汽車行駛至交岔路口，轉彎車應讓直行車先行，
    而當時天候晴、日間自然光線、柏油路面乾躁、無缺陷、無
    障礙物、視距良好，依其智識、能力並無不能注意之情事，
    竟疏未注意左前方有乙○○騎乘腳踏車，亦沿該路外側車道
    東往西方向直行行駛，未加禮讓，即自乙○○右後方超越並
    貿然左轉，致前揭機車之左側車身塑膠護板，與乙○○所騎
    車輛之前車輪發生碰撞，造成乙○○受有頭部外傷併上唇上
    方1 公分×1 公分擦傷、左膝擦挫傷併3 公分×3 公分瘀青
    、右膝挫傷、右上正中門齒斷裂、左上正中門齒鬆動等傷害
    。詎甲○○明知其駕駛屬於動力交通工具之前揭車輛已經肇
    事，乙○○並因此受有傷害，竟未停車，亦未下車處理採取
    必要之救護措施，反駕車逕行離去，嗣經在該處執勤之警員
    唐聖則記下車牌號碼，始循線查知上情。
二、案經乙○○訴由高雄縣政府警察局鳳山分局移送臺灣高雄地
    方法院檢察署檢察官偵查起訴。
    理  由
甲、程序部分
一、告訴人乙○○於警詢及偵查中之陳述，固屬被告以外之人於
    審判外之陳述，惟被告於本院審理時，未於言詞辯論終結前
    聲明異議，本院審酌告訴人上開陳述作成時，並無不法取供
    之情形，認為適當，依刑事訴訟法第159 條之5 第2 項規定
    ，自得視為同意作為本案證據使用，自有證據能力，得為證
    據。
二、證人唐聖則、黃厚福、洪純正於檢察官偵查中所為之陳述，
    既均依法具結，且無顯不可信之情形，且被告於本院準備程
    序中亦表示捨棄對上開證人之詰問權，依刑事訴訟法第159
    條之1 第2 項規定，自有證據能力，均得為證據。
乙、實體部分
一、訊據被告甲○○固不否認有騎乘上開機車，於案發時間自東
    向西，行經高雄縣鳳山市○○路，再左轉青年路往南方向行
    駛，及告訴人乙○○當場有人車倒地之事實；惟矢口否認有
    與告訴人腳踏車發生碰撞等情，辯稱：當天並未撞到乙○○
    云云，然查：
  (一)告訴人乙○○於偵查中及原審審理時結證：我人車倒地後，
    是警員唐聖則扶我起來，呼喊要對方不要跑，並記下肇事機
    車車牌號碼等語明確（見偵卷第9 至12、36、37、39頁、原
    審卷第36至39頁），核與證人唐聖則於偵查中結證：乙○○
    人車倒地並說是被紅色機車撞倒，要我幫他攔下該車，我當
    時距離肇事機車不到10公尺，有招手及喝令該車停下，並記
    下車牌等語相符（見偵卷第37頁）；衡以唐聖則係有執行交
    通勤務之員警，其依乙○○所指，於近距離立即記錄肇事機
    車車牌，當無誤差之可能。
  (二)依當場抄下之車牌號碼查詢結果，該車牌號碼係屬車主為王
    振明之50C.C.紅色輕型機車所有，已經證人唐聖則於偵查中
    證述明確（見偵卷第37頁）；該車並經乙○○於警詢及偵查
    中指認確係與其發生擦撞之機車，準此，堪認上述機車即為
    本案肇事機車無訛。
  (三)被告亦自承肇事機車車主王振明為其父，該機車平常都是伊
    在使用，事故發生當時，確有自鳳山市○○路，左轉至青年
    路南向之機車待轉區停等，並看見警員唐聖則向伊所在方向
    招手等情（見偵卷第6 至8 、40頁、原審卷第23頁），可見
    被告確有於事故發生當時，騎乘肇事機車行經事故發生地之
    事實；又被告前揭所述，核與乙○○於事故當日警詢時指訴
    ：肇事者係騎乘50C.C.紅色輕型機車之中年婦女等語相符（
    見偵卷第9 頁反面），足認乙○○所指，當日駕駛肇事機車
    與伊發生擦撞者，即係被告無誤。
  (四)再者，依被告供稱與乙○○素無仇怨，並因工作地點相同，
    而有數面之緣，衡情乙○○當無誣指被告過失傷害之可能；
    且被告確因該事故擦撞而跌倒致傷，亦有國軍高雄總醫院診
    斷證明書2 紙、腳踏車前輪擦撞痕照片2 張在卷可稽（見偵
    卷第13、14、22頁），被告辯稱當天並未撞到乙○○云云，
    已難採信。
  (五)按汽車行駛至交叉路口，轉彎車應讓直行車先行，道路交通
　　安全規則第102 條第1 項第6 款定有明文；又該交通規則係
    一般駕駛人應注意並確實遵守之事項，被告既考領有普通小
    型車駕駛執照，對於前揭規定自無從諉為不知；又事故發生
    當時係日間天氣晴朗、路面乾燥、無缺陷亦無障礙物、視距
    良好，且依被告之智識、能力亦無不能注意之情事，竟疏未
    注意應讓直行車先行，即貿然左轉，因而肇事致告訴人受傷
    ，即有應注意、能注意而不注意之過失甚明；另乙○○係因
    本案道路交通事故致生傷害結果，已如前述，該結果與被告
    之過失行為間，自有相當因果關係。綜上所述，足見被告所
    辯上情，無非卸責之詞，不足採信，事證明確，被告此部分
    之犯行，堪以認定。
二、訊據被告矢口否認有何肇事逃逸犯行，辯稱：當日根本不知
    有與乙○○腳踏車發生擦撞，並無肇事逃逸之情事云云。惟
    查：
  (一)被害人乙○○與被告當時本係同向駕駛腳踏車與機車，及近
    肇事地點時，被告始貿然自被害人右後方超越並緩慢左轉等
    情，業據證人即告訴人乙○○於偵查中、原審及本院審理時
    結證明確，衡情兩輪車輛既然係憑藉輪胎轉動產生之角動量
    來維持行進方向與平衡，且速度愈快角動量愈大，車輛即愈
    容易保持平衡，而角動量之方向會受到外力之加入而改變，
    是駕駛人對因碰撞外力影響所產生之方向變化自極察覺。況
    被告於警詢亦辯稱當時車速不快，時速僅10公里，並旋即在
    肇事地點之待轉區停等，以被告此種有長年騎車經驗之人又
    豈會毫無覺察。再以被告亦另陳稱肇事地點見證人即警員唐
    聖則招手示意，顯然被告對當時、地曾有車輛事故發生自難
    謂為不知。
  (二)證人唐聖則於偵查中結證：乙○○人車倒地並說是被紅色機
    車撞倒，要我幫他攔下該車，我當時距離肇事機車不到10公
    尺，我有朝被告招手，並喝令叫她停下，她只看我一眼後，
    因青年路轉變為綠燈，她就馬上騎走，我就先記下車牌，再
    幫忙扶起告訴人。我依當場抄下之車牌號碼查詢結果，該車
    牌號碼係屬車主為王振明之50C.C.紅色輕型機車所有。過了
    3 天我又在該路口看到被告騎機車，我攔下她問她是否3 天
    前有與一騎腳踏車的太太發生車禍，我問她為何不停下來，
    她說不知我在叫她，我又問她應該知道有撞到人吧，她說她
    願提水果去道歉等語（見偵查卷第37頁）。證人洪純正於偵
    查中結證：被告有來郵局找過告訴人，因告訴人不在，她說
    她在95年2 月17日撞到告訴人，因她急著去醫院看母親，所
    以我把告訴人電話給她等語（見偵查卷第38頁）。證人即告
    訴人於本院審理時亦結證：車禍發生後，隔了幾天，突然有
    人打電話給我說，她叫甲○○，撞到我不好意思，因她母親
    住院，說隔幾天和我談醫藥費的問題等語（見本院96年2 月
    1 日審判筆錄）。綜上觀之，苟被告如未曾肇事，又何需向
    證人唐聖則表示願向被害人道歉，以及向證人洪純正表示當
    時係急赴醫院探視母親，而不慎肇事，尚且向被害人表示願
    負責所有醫藥費支出，亟顯然係在察覺肇事經過已為人查明
    而有之理虧道歉舉動。被告既有察覺所騎乘車輛曾與人發生
    碰撞，且現場亦有人在招停肇事者，被告顯然當場即已明知
    其乃是肇事人，被告卻竟然為圖規避刑責與可能之民事賠償
    責任而故意置之不理，隨即混雜在待轉區車群內後一同駛離
    ，被告涉有肇事逃逸罪行，至為明確。所辯上情，自無可採
    。被告此部分之犯行，堪以認定。
三、新舊法比較：
  (1)被告於犯罪時之刑法第41條第1 項前段規定：「犯最重本刑
    為5 年以下有期徒刑以下之刑之罪，而受6 個月以下有期徒
    刑或拘役之宣告，因身體、教育、職業、家庭之關係或其他
    正當事由，執行顯有困難者，得以1 元以上3 元以下折算1
    日，易科罰金。」又被告行為時之易科罰金折算標準，修正
    前罰金罰鍰提高標準條例第2 條前段（現已刪除）規定，就
    其原定數額提高為100 倍折算1 日，則本件被告行為時之易
    科罰金折算標準，應以銀元300 元折算1 日，經折算為新臺
    幣後，應以新臺幣900 元折算為1 日。惟95年7 月1 日修正
    公布施行之刑法第41條第1 項前段則規定：「犯最重本刑為
    5 年以下有期徒刑以下之刑之罪，而受6 個月以下有期徒刑
    或拘役之宣告者，得以新臺幣1,000 元、2,000 元或3,000
    元折算1 日，易科罰金。」比較修正前後之易科罰金折算標
    準，以95年7 月1 日修正公布施行前之規定，較有利於受刑
    人，則應依刑法第2 條第1 項前段，適用修正前刑法第41條
    第1 項前段規定，定其折算標準。
  (2)被告行為後，刑法第33條第5 款業於94年2 月2 日修正公布
    ，並自95年7 月1 日起施行；修正後刑法第33條第5 款規定
    「罰金：新臺幣1,000 元以上，以百元計算之。」，與修正
    前刑法第33條第5 款規定「罰金：1 元以上。」不同。比較
    新舊法結果，以舊法較有利於行為人，新法並無對被告較為
    有利之情形，故依刑法第2 條第1 項前段規定，本案關於刑
    法第284 條第1 項前段之法定刑罰金部分，自應適用行為時
    之法律即修正前刑法第33條第5 款規定決定其罰金部分之法
    定刑。
  (3)被告行為後，刑法施行法增訂第1 條之1 ，並規定：「中華
    民國94年1 月7 日刑法修正施行後，刑法分則編所定罰金之
    貨幣單位為新臺幣。94年1 月7 日刑法修正時，刑法分則編
    未修正之條文定有罰金者，自94年1 月7 日刑法修正施行後
    ，就其所定數額提高為30倍。但72年6 月26日至94年1 月7
    日新增或修正之條文，就其所定數額提高為3 倍。」，是就
    現行刑法中，有關於罰金刑處罰之規定已有修正，惟經比較
    增訂之刑法施行法第1 條之1 與被告行為時之罰金罰鍰提高
    標準條例第1 條前段、現行法規所定貨幣單位折算新臺幣條
    例第2 條結果，二者規定適用之結果並無不同，則本件即依
    被告行為時之舊法即依罰金罰鍰提高標準條例第1 條前段為
    法條適用之依據。
  (4)刑法第51條業於民國94年1 月7 日修正公布，並於95年7 月
    1 日施行，修正前刑法第51條規定：「數罪併罰，分別宣告
    其罪之刑，依左列各款定其應執行者：」其中第5款 規定：
    「宣告多數有期徒刑者，於各刑中之最長期以上，各刑合併
    之刑期以下，定其刑期。但不得逾20年。」修正後刑法第51
    條第5 款規定：「宣告多數有期徒刑者，於各刑中之最長期
    以上，各刑合併之刑期以下，定其刑期。但不得逾30年」比
    較結果，修正後刑法並非較有利於行為人，依刑法第2 條第
    1 項前段之規定，仍應依修正前刑法，定其應執行之刑，併
    此明。
四、核被告所為，係犯刑法第284 條第1 項前段之過失傷害罪及
    第185 條之4 之肇事逃逸罪。又被告以上所犯二罪間，犯意
    各別，罪名互殊，應予分論併罰。原審予以被告過失傷害部
    分論科，固非無見，惟查被告犯後否認犯罪，迄未與告訴人
    達成民事和解，態度非佳，原審僅量處被告過失傷害部分拘
    役50日，量刑顯屬過輕不當，自有未合。(二)被告肇事逃逸部
    分應成立犯罪，已如前述，而原審竟為無罪之諭知，亦有未
    合。公訴人上訴意旨，執此指摘原判決不當，為有理由，自
    應由本院將原判決撤銷改判。審酌被告尚無犯罪前科，有臺
    灣高等法院被告前案紀錄表在卷可稽。犯後否認犯行，於本
    院審理終結前未與告訴人達成民事和解，態度非佳，所犯情
    節非重等一切情狀，分別量處如主文第2 項所示之刑，並定
    其應執行刑有期徒刑8 月，並諭知易科罰金之折算標準。
五、查被告前未曾受有期徒刑以上刑之宣告，有臺灣高等法院被
    告前案紀錄表在卷可稽，茲因一時失慮，觸犯刑章。所犯情
    節非重，且於本院審結後宣判前已與告訴人成立和解，並賠
    償完畢，告訴人亦請求免究，有和解書1 紙在卷可稽。經此
    偵審程序及科刑教訓，當知所警惕，應無再犯之虞，本院因
    認被告所受刑之宣告，以暫不執行為適當，併宣告緩刑2 年
    ，以啟自新。
據上論斷，應依刑事訴訟法第369 條第1 項前段、第364 條、第
299 條第1 項前段，刑法第2 條第1 項、第284 條第1 項前段、
第185 條之4 、第41條第1 項（修正前）、第51條第5 款（修正
前）、第74條第1 項第1 款，罰金罰鍰提高標準條例第1 條前段
，刪除前罰金罰鍰提高標準條例第2 條，現行法規所定貨幣單位
折算新臺幣條例第2條 ，判決如主文。
本案經檢察官陳宗吟到庭執行職務。
中　　華　　民　　國　　96　　年　　2 　　月　　15　　日
                  刑事第三庭    審判長法  官  周賢銳
                                      法  官  黃仁松
                                      法  官  謝宏宗
以上正本證明與原本無異。
肇事逃逸部分如不服本判決應於收受本判決後10日內向本院提出
上訴書狀，其未敘述上訴理由者，並得於提起上訴後10日內向本
院補提理由書狀（均須按他造當事人之人數附繕本）「切勿逕送
上級法院」。
其他部分不得上訴。
中　　華　　民　　國　　96　　年　　2 　　月　　16　　日
　　　　　　　　　　　　　　　　　　　書記官  熊惠津
附錄本件判決論罪科刑法條：
刑法第284條第1項前段
（過失傷害罪）
因過失傷害人者，處6 月以下有期徒刑、拘役或5 百元以下罰金
，致重傷者，處1 年以下有期徒刑、拘役或5 百元以下罰金。
刑法第185條之4
（肇事遺棄罪）
駕駛動力交通工具肇事，致人死傷而逃逸者，處6 月以上5 年以
下有期徒刑。
                                                      Q
